【裁判字號】    95,台上,1301
【裁判日期】    950621
【裁判案由】    離婚
【裁判全文】
最高法院民事判決            九十五年度台上字第一三○一號
    上  訴  人  甲○○
                        巷43.
    訴訟代理人  劉哲睿律師
    被 上訴 人  乙○○
                        樓
上列當事人間請求離婚事件，上訴人對於中華民國九十四年五月
十一日台灣高等法院第二審判決（九十四年度家上字第六六號）
，提起上訴，本院判決如下：
    主  文
原判決廢棄，發回台灣高等法院。
    理  由
本件被上訴人主張：兩造於民國七十三年間結婚，育有子女陳宥
任及陳彥汶，近因雙方感情生變，先後於八十三年、八十五年及
九十一年間三度簽署離婚協議書，上訴人均顧及子女而未至戶政
機關辦理離婚登記，自八十五年間與伊分房迄今，婚姻生活蕩然
無存。且罔顧倫理，不尊重伊母，對伊親戚前來探望，不理不睬
，甚於伊母面前以：「用餐時間來，故意省飯錢，要其煮飯菜洗
碗筷」、「沒有煮妳的份」、「麵是留給雄雄（狗名），吃完後
，雄雄晚上吃什麼」等口語對待，使伊及母親難堪、傷心，該惡
言諷刺已嚴重侮辱伊母親人格尊嚴，顯達不堪共同生活之虐待。
又上訴人因迫伊加入太極門未果，雙方十餘年未曾行房，並於八
十五年間以伊多年參加高考落榜，言語諷刺調侃，令伊自尊受損
。九十二年間伊父去世移靈殯儀館，上訴人以太極門事務忙碌，
竟表示不一定有時間前來，上訴人所為顯悖倫常，伊因此憤而攜
女離家搬至現址等情，爰依民法第一千零五十二條第一項第四款
、第二項規定，求為准與上訴人離婚之判決。
上訴人則以：伊因身體因素始於八十三年間加入太極門，夫妻間
房事正常，並未拒絕被上訴人。九十二年十二月間被上訴人攜同
女兒離家，乃伊不同意與其離婚，之前兩造仍同床共枕，被上訴
人指兩造分房七年餘、高考落榜出言諷刺及伊未參加被上訴人父
親喪禮等情，均非事實，伊絕無當面使被上訴人或其母難堪或拒
絕其用餐，被上訴人父親過世，伊亦全程參與喪禮籌備。又被上
訴人為達琵琶別抱，數度草擬離婚協議書要求離婚，伊不忍放棄
婚姻，始未至戶政機關辦理離婚登記。兩造婚姻破裂肇因於被上
訴人迷戀外遇對象所致，其應負大部分之責任，自不得據以請求
離婚等語，資為抗辯。
原審維持第一審准兩造離婚及未成年子女權利義務之行使及負擔
由上訴人擔任之判決，駁回上訴人之上訴，無非以：被上訴人主
張上訴人對其母之行為，均僅屬家室勃谿，偶然過當而已，固未
達民法第一千零五十二條第一項第四款所稱不堪共同生活虐待之
程度，惟依證人陳宥任、陳彥汶、陳劉梅英、李碧珠之證詞，被
上訴人主張兩造感情不睦，雙方自八十五年間即分房而眠，上訴
人對其母及來訪親友無禮，兩造經常爭吵等情，均堪信為真實，
上訴人辯以被上訴人有外遇致兩造爭吵一節，亦屬真正。查兩造
婚後感情不睦經常爭吵，自八十五年間起分房而居，婚姻實已名
存實亡，雙方並於八十三年、八十五年及九十一年間三度簽署離
婚協議書，就婚姻之維繫主觀上早見薄弱及欠缺，被上訴人復自
九十二年十二月間離家，更與婚姻係以夫妻終生共同生活之目的
不合，且兩造爭吵不休，雙方長期均不能深自反省修正彼此行為
，分居期間雙方亦未能積極尋求婚姻共識，重新經營培養感情而
共同生活，未見兩造有何復合之望，客觀上已達難以維持婚姻之
重大事由。又審酌雙方婚姻破綻情由，被上訴人對婚姻之經營，
未思改進之方式，其外遇行為違反夫妻倫常及忠貞義務。上訴人
未能適切規勸導引被上訴人行為，且長期對於被上訴人母親及來
訪親友無禮，藉故經常爭吵致感情日漸淡薄，被上訴人為此不願
繼續共同生活逕自離家出走，兩造因此分居，顯見兩造對於造成
婚姻破綻之過失無分軒輊。則被上訴人依民法第一千零五十二條
第二項規定，請求判准與上訴人離婚，洵屬正當，第一審命未成
年子女權利義務之行使及負擔均由上訴人任之，亦無不合等詞，
為其判斷之基礎。
按婚姻如有難以維持之重大事由，於夫妻雙方就該事由均須負責
時，應比較衡量雙方之有責程度，僅責任較輕之一方，得向責任
較重之他方請求離婚，如雙方之有責程度相同，則雙方均得請求
離婚，始符民法第一千零五十二條第二項規定之立法本旨。查原
審既認定被上訴人有外遇致兩造爭吵為真正，並審酌雙方婚姻破
綻之情由，被上訴人為「有外遇違反夫妻倫常及忠貞義務」、「
不願繼續共同生活逕自離家出走，兩造因此分居」；上訴人為「
未能適切規勸導引被上訴人行為」、「長期對於被上訴人母親及
來訪親友無禮，藉故經常爭吵致感情日漸淡薄」，兩相比較，倘
被上訴人之外遇行為及其逕自離家出走係造成兩造婚姻破綻之真
正主因？則能否逕謂兩造對於造成婚姻破綻之過失無分軒輊？已
非無疑。原審未遑詳為調查明晰，遽行判決，未免速斷。又上訴
人於原審曾抗辯稱：被上訴人違反夫妻倫常及忠貞義務，結識外
遇對象在先，縱為此常與其爭吵致兩造感情不睦，亦肇因於被上
訴人所致，嗣被上訴人更藉此不願繼續共同生活逕自離家出走，
兩造因此分居未重修情緣，被上訴人應負大部分之責任，自不得
請求離婚等語（見原審卷二九、三○頁）。究竟兩造婚姻破綻之
原委何在？何人之有責程度較大？亦非無再進一步推求之必要。
本件兩造之有責程度，其原因事實既尚欠明確，本院自無從為法
律上之判斷。上訴論旨，執以指摘原判決不當，求予廢棄，不能
認為無理由。
據上論結，本件上訴為有理由。依民事訴訟法第四百七十七條第
一項、第四百七十八條第二項，判決如主文。
中    華    民    國  九十五  年    六    月  二十一  日
                      最高法院民事第八庭
                          審判長法官  朱  建  男
                                法官  顏  南  全
                                法官  許  澍  林
                                法官  鄭  傑  夫
                                法官  蘇  清  恭
      本件正本證明與原本無異
                                      書  記  官
中    華    民    國  九十五  年    六    月   三十   日
                                                      Ｋ

司法院資訊處製作；財團法人民間司法改革基金會備份。
